【裁判字號】    89,訴,774
【裁判日期】    890928
【裁判案由】    偽造文書等
【裁判全文】
臺灣臺北地方法院刑事判決                          八十九年度訴字第七七四號
    公  訴  人  台灣台北地方法院檢察署檢察官
    被      告  乙○○
    選任辯護人  孫銘豫律師
右被告因偽造文書等案件，經檢察官提起公訴（八十九年度偵字第七八九九號），本
院判決如左：
    主  文
乙○○意圖為自己不法之所有，而侵占自己持有他人之物，處有期徒刑肆月；又連續
行使偽造私文書，足以生損害於他人，處有期徒刑陸月。應執行有期徒刑捌月。
    事  實
一、乙○○於民國（下同）八十七年七月二十日邀集張秋金及林麗娟為會員，參加由
    姜俞安為會首所召集之民間互助會（下稱第一會），會期自八十七年七月二十日
    起至八十八年九月二十日，共十五期，每期一個月，會額新台幣（下同）二萬元
    ，採外標制，於二、三期後，因林麗娟無力繳納，乙○○遂邀丙○○承受林麗娟
    部分之會員權利、義務，丙○○均有按期繳交會款予乙○○代轉給會首姜俞安，
    嗣於八十八年九月間該互助會尾會時，姜俞安將丙○○應得之尾會會款三十萬八
    千一百元交給乙○○持有，詎乙○○意圖為自己不法之所有，悉將該會款侵吞入
    己，未轉交給丙○○，屢經催討，仍不返還；又乙○○於八十七年十月十日以自
    己為會首召集民間互助會（下稱第二會），會期自八十七年十月五日起至八十九
    年十二月十日，共二十七期，每期一個月，會額二萬元，採內標制，標會地點在
    台北市○○○路○段二九三號五樓，明知丙○○未參與該互助會，在未經丙○○
    同意下將丙○○之名擅自填入該會單中，竟基於概括犯意，意圖為自己不法之所
    有，於八十八年四月前之某次開標時，在上開標會地點，冒用丙○○之名義，以
    偽造之標單參加投標，並以三千五百元得標，使得標當時尚屬活會之會員，誤以
    為丙○○得標而每人交付一萬六千五百元（20,000-3,500=16,500）之會款予乙○○（因無法確知第幾會得標，故無法計出詐欺之金額），足以生損害於丙○○
    及當時之活會會員；又連續於八十七年十二月間，偽造戊○○所召集互助會之互
    助會單，於同年月間持向丙○○等二十六位會員以行使，佯稱戊○○召集互助會
    ，會期自八十七年十二月五日起至九十年三月五日，共二十八期，會額二萬元，
    採內標制，使該二十六位會員誤以為真而加入該互助會，並按期繳納會款，足以
    生損害於戊○○及該二十六位互助會會員，嗣乙○○於八十八年十二月提前結束
    會期，始查知上情。
二、案經被害人丙○○與甲○○訴由台灣台北地方法院檢察署檢察官偵查起訴。
    理    由
一、訊據被告乙○○對於右揭時、地所述之犯罪事實，迭於警訊、偵查中及本院審理
    時坦承不諱，核與被害人丙○○、甲○○指訴之情節相符，並有證人戊○○及丁○○之證詞及上開各互助會紙及戊○○名義之互助會單一紙在卷足資佐證，被告
    之自白與事實相符，本件罪證明確，犯行堪以認定，應予依法論科。
二、核被告乙○○所為，係犯刑法第三百三十五條第一項之普通侵占罪、第二百十六
    條、第二百十條行使偽造私文書罪、第三百三十九條第一項詐欺取財罪。被告冒
    用他人名義而偽造標單，在其上記載姓名及利息，用以表示被冒用人願以該利息
    而得標，自屬準私文書。其偽造署押之行為，係偽造標單之部分行為；其偽造私
    文書後，進而提出行使，其偽造之低度行為已為行使之高度行為所吸收，均不另
    論罪。其先後多次偽造私文書及詐欺取財之行為，時間緊接，犯罪構成要件相同
    ，顯係基於概括犯意所為，均為連續犯，應各論以一罪，並加重其刑。又其行使
    偽造私文書之目的在詐欺取財，則上述二罪間，有方法、結果之牽連關係，為牽
    連犯，應從一重之行使偽造私文書罪處斷。又冒用他人名義，偽造會單、標單，
    其收受會款及得標取款時，同時侵害數個活會會員之財產法益，為想像競合犯，
    依刑法第五十五條之規定，應從一重之偽造文書罪處斷。其所犯之侵占及偽造私
    文書二罪之間，犯意各別，行為互殊，應予分論併罰，公訴人認為二罪間有方法
    結果之牽連關係，應屬誤會。爰審酌被告犯罪之動機、目的僅為彌補虧損、手段
    尚堪平和、所生損害並非不得彌補及犯後態度等一切情狀，量處如主文所示之刑
    ，並定其應執行之刑，以資懲儆。又互助會開標後之標單大多以廢棄物處理，而
    本件偽造「丙○○」名義之標單並無證據證明業已存在，則其上偽造之「丙○○
    」署押，即無從併予宣告沒收。
據上論斷，應依刑事訴訟法第二百九十九條第一項前段，刑法第五十六條、第三百三
十五條第一項、第二百十六條、第二百十條、第三百三十九條第一項、第五十五條、
第五十一條第五款、罰金罰鍰提高標準條例第一條前段，判決如主文。
本案經檢察官蘇佩鈺到庭執行職務
中      華      民      國    八十九    年      九      月  二十八    日
                                      臺灣臺北地方法院刑事第七庭
                                          法  官  陶亞琴
右正本證明與原本無異。
如不服本判決，應於判決送達後十日內，向本院提出上訴狀。
                                          書記官  陳圓圓
中      華      民      國  八十九    年      十      月    九      日
附錄本案論罪科刑法條全文
中華民國刑法第二百一十條
 (偽造變造私文書罪)
偽造、變造私文書，足以生損害於公眾或他人者，處五年以下有期徒刑。
中華民國刑法第二百一十六條
 (行使偽造變造或登載不實之文書罪)
行使第二百十條至第二百十五條之文書者，依偽造、變造文書或登載不實
事項或使登載不實事項之規定處斷。
中華民國刑法第三百三十九條
 (普通詐欺罪)
意圖為自己或第三人不法之所有，以詐術使人將本人或第三人之物交付者
，處五年以下有期徒刑、拘役或科或併科一千元以下罰金。
以前項方法得財產上不法之利益或使第三人得之者，亦同。
前二項之未遂犯罰之。
中華民國刑法第三百三十五條
 (普通侵占罪)
意圖為自己或第三人不法之所有，而侵占自己持有他人之物者，處五年以
下有期徒刑、拘役或科或併科一千元以下罰金。
前項之未遂犯罰之。


司法院資訊處製作；財團法人民間司法改革基金會備份。
